臺灣臺北地方法院刑事判決
110年度訴字第831號
111年度訴字第292號
公  訴  人  臺灣臺北地方檢察署檢察官
被      告  廖喬茵


選任辯護人  陳湧玲律師
            高宥翔律師
            王可文律師
上列被告因詐欺案件，經檢察官提起公訴（110年度偵字第9833
號、第11135號、第13223號）、追加起訴（110年度偵字第34649
號）及移送併辦（110年度偵字第22400號），被告於準備程序中
就被訴事實為有罪之陳述，經本院合議庭裁定改以簡式審判程序
審理，本院判決如下：
    主  文
廖喬茵犯如附表「罪名與宣告刑」欄所示之罪，各處如附表「罪
名與宣告刑」欄所示之刑。應執行有期徒刑壹年貳月。緩刑參年
。
    事  實
一、廖喬茵依其智識及一般社會生活之通常經驗，可預見提供一
    己金融機構帳戶予無特別信任關係之他人使用，再依他人指
    示提領帳戶內不明之人匯入之款項轉交予不熟識之人，該帳
    戶極可能供他人作為實施詐欺犯罪後收受被害人匯款，以隱
    匿犯罪所得、避免查緝之工具，所提領之款項亦屬該等詐欺
    犯罪之犯罪所得，竟以此等事實之發生不違背其本意之不確
    定故意，而於民國110年1月14日起，加入由真實姓名年籍不
    詳、通訊軟體Line暱稱「邱小姐」、「陳專員」、「陳經理
    」等人所組成3人以上，以實施詐術為手段、具牟利性之有結
    構性犯罪組織（無證據證明有未成年之成員，下稱本案詐欺
    集團），並於參與本案詐欺集團期間，與「邱小姐」、「陳
    專員」、「陳經理」等人共同意圖為自己不法之所有，基於
    三人以上共同詐欺取財及掩飾或隱匿所屬集團犯罪所得去向
    之洗錢犯意聯絡，先由廖喬茵提供其申設使用、如附表「匯
    入帳戶」欄所示之帳戶予本案詐欺集團使用，再由該集團不
    詳成員對如附表「被害人/告訴人」欄所示之人施行詐術，
    致渠等均陷於錯誤，而依指示匯款至指定之帳戶後，廖喬茵
    再依「陳經理」之指示提領詐騙款項並交付予某真實姓名年
    籍不詳之成年男子，由該男子將詐騙款項層轉繳回本案詐欺
    集團（不詳成員施行詐術之時間、方式、被害人依指示匯款
    之時間、金額、匯入之帳戶、廖喬茵提款之時間、地點、金
    額，均詳如附表所載）。
二、案經林睦軒、徐士哲、王暉昇訴由臺北市政府警察局文山第
    一分局暨張元凱訴由桃園市政府警察局大園分局報告臺灣臺
    北地方檢察署檢察官偵查起訴、追加起訴及移送併辦。
    理  由
一、前揭犯罪事實，業據被告廖喬茵於本院準備程序及審理中均
    坦承不諱（本院訴字831號卷第240頁、第246頁、第254頁）
    ，並有路口監視器畫面（偵字13223號卷第148至149頁）、
    被告與本案詐欺集團成員「陳專員」之對話紀錄翻拍照片（
    本院訴字831號卷第81至145頁）及如附表「卷證出處」欄所
    示之各項證據在卷可稽（卷證出處詳見附表「卷證出處」欄
    所載），足認被告前揭任意性自白確與事實相符，堪以採信
    。是以，本案事證明確，被告犯行洵堪認定，均應予依法論
    科。
二、論罪科刑
　㈠按加重詐欺罪，係侵害個人財產法益之犯罪，其罪數之計算
    ，核與參與犯罪組織罪之侵害社會法益有所不同，審酌現今
    詐欺集團之成員皆係為欺罔他人，騙取財物，方參與以詐術
    為目的之犯罪組織。倘若行為人於參與詐欺犯罪組織之行為
    繼續中，先後多次為加重詐欺之行為，因參與犯罪組織罪為
    繼續犯，犯罪一直繼續進行，直至犯罪組織解散，或其脫離
    犯罪組織時，其犯行始行終結。故該參與犯罪組織與其後之
    多次加重詐欺之行為皆有所重合，然因行為人僅為一參與犯
    罪組織行為，侵害一社會法益，屬單純一罪，應僅就「該案
    中」與參與犯罪組織罪時間較為密切之首次加重詐欺犯行論
    以參與犯罪組織罪及加重詐欺罪之想像競合犯，而其他之加
    重詐欺犯行，祗需單獨論罪科刑即可，無需再另論以參與犯
    罪組織罪，以避免重複評價。是如行為人於參與同一詐欺集
    團之多次加重詐欺行為，因部分犯行發覺在後或偵查階段之
    先後不同，肇致起訴後分由不同之法官審理，為裨益法院審
    理範圍明確、便於事實認定，即應以數案中「最先繫屬於法
    院之案件」為準，以「該案件」中之「首次」加重詐欺犯行
    與參與犯罪組織罪論以想像競合。縱該首次犯行非屬事實上
    之首次，亦因參與犯罪組織之繼續行為，已為該案中之首次
    犯行所包攝，該參與犯罪組織行為之評價已獲滿足，自不再
    重複於他次詐欺犯行中再次論罪，俾免於過度評價及悖於一
    事不再理原則。又按犯罪之著手，係指行為人基於犯罪之決
    意而開始實行密接或合於該罪構成要件之行為而言。而首次
    加重詐欺犯行，其時序之認定，自應以詐欺取財罪之著手時
    點為判斷標準；詐欺取財罪之著手起算時點，依一般社會通
    念，咸認行為人以詐欺取財之目的，向被害人施用詐術，傳
    遞與事實不符之資訊，使被害人陷於錯誤，致財產有被侵害
    之危險時，即屬詐欺取財罪構成要件行為之著手，並非以取
    得財物之先後順序為認定依據（最高法院109年度台上字第3
    945號判決意旨參照）。
  ㈡是核被告就附表編號1部分所為，係犯組織犯罪防制條例第3
    條第1項中段之參與犯罪組織罪、刑法第339條之4第1項第2
    款之三人以上共同詐欺取財罪及洗錢防制法第14條第1項之
    一般洗錢罪；就附表編號2至5部分所為，則均係犯刑法第33
    9條之4第1項第2款之三人以上共同詐欺取財罪及洗錢防制法
    第14條第1項之一般洗錢罪。起訴意旨就被告如附表編號2至
    5部分所為雖未論以洗錢防制法第14條第1項之一般洗錢罪，
    追加起訴意旨就被告如附表編號1部分所為雖未論以組織犯
    罪防制條例第3條第1項中段之參與犯罪組織罪，然此等部分
    犯罪事實既已經起訴書、追加起訴書及併辦意旨書敘明，並
    經本院當庭諭知此罪名，給予檢察官、被告及其辯護人充分
    攻擊防禦之機會（本院訴字831號第238頁、第246頁、第254
    頁），無礙於渠等訴訟權之行使，本院自應併予審究，附此
    敘明。
　㈢被告與本案詐欺集團成員「邱小姐」、「陳專員」、「陳經
    理」間，就上開三人以上共同詐欺取財及洗錢等犯行，具有
    犯意聯絡及行為分擔，俱屬共同正犯。
　㈣被告上開所為，均係以一行為而觸犯數罪名，為想像競合犯
    ，應依刑法第55條前段之規定，均從一重以三人以上共同詐
    欺取財罪處斷。
　㈤被告所為上開5次犯行，分別侵害各該告訴人、被害人之獨立
    財產監督權，犯意各別，行為互殊，應予分論併罰。
　㈥臺灣臺北地方檢察署110年度偵字第22400號併辦意旨書所載
    之犯罪事實，與起訴書附表編號3所載之犯罪事實同一，本
    院自得併予審理，附此敘明。
　㈦按刑法第339條之4第1項第2款規定之法定刑係1年以上7年以
    下有期徒刑，得併科新臺幣100萬元以下罰金，然同為3人以
    上共同詐欺取財之人，其原因動機不一，犯罪情節未必盡同
    ，其以3人以上共同詐欺取財行為所造成危害社會之程度自
    屬有異，法律科處此類犯罪，所設之法定最低本刑卻同為「
    1年以上有期徒刑」，不可謂不重，於此情形，自非不可依
    客觀之犯行與主觀之惡性二者加以考量其情狀，是否有可憫
    恕之處，適用刑法第59條之規定酌量減輕其刑，期使個案裁
    判之量刑，能斟酌至當，符合罪刑相當原則及比例、平等原
    則。查被告未經審慎思慮即率爾加入本案詐欺集團，提供一
    己帳戶供本案詐欺集團收取詐欺所得，並負責提款層轉隱匿
    犯罪所得去向，固值非難，然被告於本案行為時已年屆七十
    ，謀生本較一般青壯者不易，或迫於經濟壓力而犯罪，尚非
    惡性重大之徒，且所負責之上開行為分擔最易遭警查緝，較
    諸隱身幕後指揮規劃或機房等核心人員，實為犯罪分工中較
    為低階、受支配之角色，又被告犯後坦承錯誤，雖因告訴人
    張元凱未到庭而未能調解，然業與如附表編號2至5所示之被
    害人或告訴人均調解成立，且已實際履行調解條件，此有本
    院調解筆錄在卷可參（本院訴字831號卷第199至205頁），
    堪認確有悔意，末衡以被告本案各次犯行別無其他減刑事由
    之適用，如科以刑法第339條之4第1項第2款之三人以上共同
    詐欺取財罪之最低度刑度，仍屬情輕法重，爰依刑法第59條
    規定均酌量減輕其刑。
　㈧按犯洗錢防制法第14條之罪，在偵查或審判中自白者，減輕
    其刑，洗錢防制法第16條第2項分別定有明文。復按想像競
    合犯係一行為觸犯數罪名，行為人犯罪行為侵害數法益皆成
    立犯罪，僅因法律規定從一重處斷科刑，而成為科刑一罪而
    已，自應對行為人所犯各罪均予適度評價，始能對法益之侵
    害為正當之維護。因此法院於決定想像競合犯之處斷刑時，
    雖以其中最重罪名之法定刑作為裁量之準據，惟具體形成宣
    告刑時，亦應將輕罪之刑罰合併評價。基此，除非輕罪中最
    輕本刑有較重於重罪之最輕本刑，而應適用刑法第55條但書
    規定重罪科刑之封鎖作用，須以輕罪之最輕本刑形成處斷刑
    之情形以外，則輕罪之減輕其刑事由若未形成處斷刑之外部
    性界限，自得將之移入刑法第57條或第59條之科刑審酌事項
    內，列為是否酌量從輕量刑之考量因子。是法院倘依刑法第
    57條規定裁量宣告刑輕重時，一併具體審酌輕罪部分之量刑
    事由，應認其評價即已完足，尚無過度評價或評價不足之偏
    失（最高法院109年度台上字第3936號判決意旨參照）。查
    被告於本院審理中就所犯一般洗錢罪為自白，業如前述，本
    應依洗錢防制法第16條第2項之規定減輕其刑，雖因想像競
    合犯之關係而從一重之三人以上共同詐欺取財罪處斷，上開
    輕罪之減輕其刑事由未形成處斷刑之外部性界限，然依前揭
    說明，仍應於依刑法第57條之規定量刑時，審酌上開輕罪之
    減輕其刑事由，作為被告量刑之有利因子（見後述量刑部分
    所載）。
　㈨爰以行為人之責任為基礎，審酌被告不思循正當方法獲取財
    物，竟為圖私利而提供一己申辦之金融機構帳戶供詐欺集團
    使用並擔任提款車手，無視政府一再宣示掃蕩詐騙集團之決
    心，造成本件各告訴人及被害人財產損失，危害社會治安及
    財產交易安全，所為非是；次念及被告犯後終能坦認犯行，
    態度尚可，此前無何經論罪科刑之前案紀錄，素行良好，且
    業與如附表編號2至5所示之被害人或告訴人均成立調解，並
    已實際履行調解條件（詳細調解及賠償情況，請參附表「調
    解及賠償結果」欄所載）；再斟酌被告犯罪之動機、目的、
    手段、參與情節、擔任之分工角色、未實際獲得報酬及被害
    人之人數、所受之損害程度；末衡以被告自陳國中畢業之智
    識程度、曾在市場擺攤及銷售健康產品之經歷、現靠子女扶
    養，與丈夫同住之家庭經濟狀況（本院訴字831號卷第255頁
    ）等一切情狀，分別量處如附表「罪名與宣告刑」欄所示之
    刑，並綜合審酌被告各次犯行態樣大致相同，犯罪時間接近
    ，該等犯行所彰顯之不法程度及對其施以矯正之必要性等情
    狀，定應執行刑如主文所示。
　㈩末查被告未曾因故意犯罪受有期徒刑以上刑之宣告，有臺灣
    高等法院被告前案紀錄表在卷可憑，被告本應循正規途徑以
    己力謀生，卻因一時失慮，致罹刑典，其所為固非可取，然
    其犯後坦認犯行，且與大部分之被害人或告訴人均調解成立
    ，並已實際履行賠償條件，均如附表「調解及賠償結果」欄
    所載，已積極承擔犯行之後果，足見悔意，是本院綜合審酌
    上情，認被告經此偵審程序及刑之宣告，當知警惕，信無再
    犯之虞，且被告年歲已高，故其所宣告之刑以暫不執行為適
    當，並衡酌本案之犯罪程度，爰依刑法第74條第1項第1款之
    規定，宣告緩刑3年。
據上論斷，應依刑事訴訟法第273條之1第1項、第299條第1項前
段，判決如主文。
本案經檢察官葉詠嫻偵查起訴，檢察官牟芮君追加起訴，檢察官
江文君移送併辦，檢察官王巧玲到庭執行職務。
中　　華　　民　　國　　111 　年　　6 　　月　　30　　日
　　　　　　　　　刑事第三庭  法　官　蕭如儀
上正本證明與原本無異。 
如不服本判決應於收受送達後20日內向本院提出上訴書狀，並應
敘述具體理由；其未敘述上訴理由者，應於上訴期間屆滿後20日
內向本院補提理由書（均須按他造當事人之人數附繕本）「切勿
逕送上級法院」。告訴人或被害人如對於本判決不服者，應具備
理由請求檢察官上訴，其上訴期間之計算係以檢察官收受判決正
本之日期為準。 因疫情而遲誤不變期間，得向法院聲請回復原
狀。
                                    書記官  林書伃
中　　華　　民　　國　　111 　年　　6 　　月　　30　　日
附錄本案論罪科刑法條：
組織犯罪防制條例第3條
發起、主持、操縱或指揮犯罪組織者，處3年以上10年以下有期
徒刑，得併科新臺幣1億元以下罰金；參與者，處6月以上5年以
下有期徒刑，得併科新臺幣1千萬元以下罰金。但參與情節輕微
者，得減輕或免除其刑。
具公務員或經選舉產生之公職人員之身分，犯前項之罪者，加重
其刑至二分之一。
犯第1項之罪者，應於刑之執行前，令入勞動場所，強制工作，
其期間為3年。
前項之強制工作，準用刑法第90條第2項但書、第3項及第98條第
2項、第3項規定。
以言語、舉動、文字或其他方法，明示或暗示其為犯罪組織之成
員，或與犯罪組織或其成員有關聯，而要求他人為下列行為之一
者，處3年以下有期徒刑，得併科新臺幣3百萬元以下罰金：
一、出售財產、商業組織之出資或股份或放棄經營權。
二、配合辦理都市更新重建之處理程序。
三、購買商品或支付勞務報酬。
四、履行債務或接受債務協商之內容。
前項犯罪組織，不以現存者為必要。
以第5項之行為，使人行無義務之事或妨害其行使權利者，亦同
。
第5項、第7項之未遂犯罰之。
中華民國刑法第339條之4
犯第339條詐欺罪而有下列情形之一者，處1年以上7年以下有期
徒刑，得併科1百萬元以下罰金：
一、冒用政府機關或公務員名義犯之。
二、三人以上共同犯之。
三、以廣播電視、電子通訊、網際網路或其他媒體等傳播工具，
    對公眾散布而犯之。
前項之未遂犯罰之。
洗錢防制法第14條
有第二條各款所列洗錢行為者，處7年以下有期徒刑，併科新臺
幣5百萬元以下罰金。
前項之未遂犯罰之。
前二項情形，不得科以超過其特定犯罪所定最重本刑之刑。